【裁判字號】    99,訴,998
【裁判日期】    990819
【裁判案由】    營利事業所得稅
【裁判全文】
臺北高等行政法院判決
                                       99年度訴字第998號
                                     99年8月12日辯論終結
原      告  亞東保全股份有限公司
代  表  人  甲○○
訴訟代理人  吳欣亮（會計師）
被      告  財政部臺北市國稅局
代  表  人  乙○○○○○○住同上
訴訟代理人  丙○○
上列當事人間營利事業所得稅事件，原告不服財政部中華民國99
年3 月31日台財訴字第09900068260 號（案號：第09900511號）
訴願決定，提起行政訴訟，本院判決如下：
    主  文
原告之訴駁回。
訴訟費用由原告負擔。
    事  實  及  理  由
一、事實概要：緣原告係經營系統保全服務業，民國93年度營利
    事業所得稅結算申報，列報全年所得額新臺幣（下同）6,65
    7,757 元及前5 年核定虧損本年度扣除額6,657,757 元，經
    被告初查依申報數核定，嗣被告查獲原告漏報營業收入977,
    143 元，按該業（行業標準代號9202-11 ）同業利潤標準毛
    利率68% 增列全年所得額664,457 元（977,143 元×68% ）
    ，重行核定全年所得額為7,322,214 元（6,657,757 元＋66
    4,457 元），並以原告漏報所得額664,457 元占全年所得額
    之比例為9.07% （664,457 元÷7,322,214 元＝9.07% ）超
    過5%，其會計帳冊簿據不完備之情節非屬輕微，重行核定前
    5 年核定虧損本年度扣除額0 元，應補稅額1,820,553 元，
    並按所漏稅額166,114 元處以0.8 倍罰鍰計132, 891元。原
    告不服，申請復查，經復查決定略以：原告雖主張尚有賴鴻
    圖等5 人之薪資漏未列報，惟查系爭人員薪資印領清冊、簽
    到簿之形式外觀與原告其餘員工相異，又無勞健保投保資料
    、勤務日誌及主管機關審查核備保全人員之資料文件可稽，
    致無從審酌。原告主張按同業利潤標準淨利率計算漏報所得
    額乙節，核無足採。又本件漏報所得額664,457 元，超過全
    年所得額5%，且漏稅額超過10萬元，依前揭規定，原核定以
    原告會計帳冊簿據不完備之違章情節非屬輕微，核定全年所
    得額7,322,214 元及前5 年核定虧損本年度扣除額0 元並無
    不合。另原告違章事證明確，審酌違章情節，按所漏稅額處
    以0.8 倍之罰鍰計132,891 元等由，駁回其復查之申請。原
    告不服，提起訴願，遭決定駁回，遂提起本件行政訴訟。
二、本件原告主張：
  (一)訴之聲明：
    1.訴願決定、原處分均撤銷。
    2.訴訟費用由被告負擔。
  (二)依所得稅法第24條之意旨，「所得額」之概念應為收入總額
    減除各項成本費用及損失後之純益額，是以被告按原告同業
    標準毛利率核定原告之應納稅額，於法未符。
    1.按「營利事業所得之計算，以其年度度收入總額減除各項
      成本費用、損失及稅捐後之純益額為所得額。所得額之計
      算，涉有應稅所得及免稅所得者，其相關之成本、費用或
      損失，除可直接合理明確歸屬者，得個別歸屬認列外，應
      作合理之分攤；其分攤辦法，由財政部定之。」為所得稅
      法第24條所明定，合先敘明。
    2.查被告於98年第2 次核定時，略以原告93年度漏報銷售額
      計1,026,000 元，按同業毛利率核算所得額為664,457 元
      （即1,026, 000/1.05 ×0.68）。並認定原告93年短漏報
      所得計664,457 元，佔全年所得額比例9.07% （9.07% ＝
      664,457/7,322,214 ）。按財政部83年7 月13日台財稅字
      第831601175 號函釋（下稱財政部83年函釋，鈞院卷第53
      頁原證3 號）規定，非屬情節輕微案件，並據此推定原告
      會計帳冊簿據尚非完備，否准原告適用盈虧互抵，故將所
      核定之以前年度虧損扣除額6,657,757 元全數剔除，並核
      定原告之應納稅額為1,820,553 元。
    3.如前所述，依所得稅法第24條之意旨，「所得額」之概念
      應為收入總額減除各項「成本」、「費用」後之純益，因
      此被告按原告同業標準毛利率（毛利僅為收入減除成本之
      後之金額）核定原告之應納稅額，與所得稅法第24條之規
      定尚有不符。查93年度原告同業利潤標準（請詳鈞院卷第
      47頁原證2號 ），淨利率為24% ，是以，按同業淨利率核
      算原告93年度短漏報之所得額應為234,514 元（即1,026,
      000/1.05×0.24），佔原告92年度全年所得額比例應為3.
      20% （3.20% ＝234,514/7,322,214 ）。第查財政部83年
      函釋之規定，短漏報之課稅所得額占全年所得額之比例不
      超過5%且非以詐術或不正當方法逃漏稅捐者，得視為短漏
      報情節輕微，承此，原告於法應仍得適用所得稅法第39條
      盈虧互抵之規定。
  (三)原告93年度對於「歐鄉社區」之保全人員薪資均已實際支付
    ，惟未於成本費用中一併申報，故計算短漏報所得時，相關
    成本費用應以原告實際支付數為計算依據，而不應逕採同業
    利潤率核定所得額。
    1.所得稅法第83條規定「稽徵機關進行調查或復查時，納稅
      義務人應提示有關各種證明所得額之帳簿、文據；其未提
      示者，稽徵機關得依查得之資料或同業利潤標準，核定其
      所得額。」
    2.查原告93年度派遣至歐鄉社區之保全人員計有丁○○、戊
      ○○、己○○、庚○○及辛○○等5 名，均有該5 名保全
        人員所出具之切結書為憑（請詳鈞院卷第55頁原證4 號
        ），應足以認定該等5 員於93年度實際於歐鄉社區執行
        勤務。
    3.查原告於93年度實際支付該5 名保全人員之薪資共計700,
      800 元，此有薪資清冊及系爭人員之簽收紀錄為憑（請詳
      鈞院卷第57頁原證5 號），蓋因原告於93年度漏未申報歐
      鄉社區之保全收入，故該五名保全人員之薪資亦未申報於
      原告93年度之成本費用之中，對此，被告並無疑義。是以
      ，按原告實際短漏報所得額應為276,343 元（即977,143
      元－700,800 元），佔全年所得額比例應為3.77% （3.77
      % ＝276,343/7,322,214 ）。次查前揭財政部83年函釋規
      定，短漏報之課稅所得額占全年所得額之比例不超過5%且
      非以詐術或不正當方法逃漏稅捐者，得視為短漏報情節輕
      微，原告於法應仍得適用所得稅法第39條盈虧互抵之規定
      。
  (四)退步言，縱被告不採信原告所提示之證據，亦不得逕按同業
    利潤率核定原告短漏報之所得額；再者，同業利潤率之水準
    與事實差異過大，實不足採。
    查被告所訂之同業成本率為32% ，與事實差距過大，實不足
    採：
    1.原告93年歐鄉社區成本：977,143 ×32% ＝302,126 元。
    2.換算每位保全人員之月薪：302,126 元÷12月÷3 班＝
      8,392元。
    由此可知，依據被告所訂之93年同業成本率所計算之薪資水
    準竟然僅達最低工資之53% ，甚至比外籍勞工之薪資還不如
    ，雖同業利潤率略帶有懲罰之目的，惟與事實差異過大，若
    按其不符現狀之成本率計算原告之短漏報之所得，實不合情
    理。更甚者，因為此一不合理之計算依據，而使原告93年度
    所申報之虧損扣抵金額6,657,757 元竟全數遭被告剔除，更
    令原告難以甘服。
  (五)稅捐稽徵法第48條及營利事業所得稅藍色申報書實施辦法（
    下稱實施辦法）第20條第2 項規定，須逃漏稅「情節重大」
    者，始得撤銷藍色申報書之許可，才能否准原告適用盈虧互
    抵。財政部83年函釋規定與稅捐稽徵法第48條及前揭實施辦
    法之規定扞格，而不足採。
    1.按「納稅義務人逃漏稅捐情節重大者，除依有關稅法規定
      處理外，財政部並得停止其享受獎勵之待遇。」、「以往
      年度營業之虧損，不得列入本年度計算。但公司組織之營
      利事業，會計帳冊簿據完備，虧損及申報扣除年度均使用
      第77條所稱藍色申報書或經會計師查核簽證，並如期申報
      者，得將經該管稽徵機關核定之前10年內各期虧損，自本
      年純益額中扣除後，再行核課。」及「藍色申報人有左列
      情形之一者，其行為年度之藍色申報書，視同普通申報書
      ：1 、未依第10條之規定自動調整並經通知補正未經切實
      辦理者。……違反所得稅法第110 條規定，經裁罰確定，
      或違反本辦法之規定，『情節重大』者，得撤銷其行為年
      度藍色申報之許可，其已為之藍色申報書，視同普通申報
      書。」為稅捐稽徵法第48條、所得稅法第39條及實施辦法
      第20條（請詳鈞院卷第85頁原證7 號）所明訂。由前揭所
      得稅法第39條之規定可知，原告93年度營利事業所得稅因
      屬於會計師簽證之案件，故得比照藍色申報書之規定而是
      用虧損扣抵之租稅優惠，合先敘明；而須原告逃漏稅捐情
      節重大時，稅捐稽徵機關始得依稅捐稽徵法第48條及實施
      辦法第20條之規定，報請財政部停止原告虧損扣抵之租稅
      獎勵，始符法制。
    2.查「公司組織之營利事業經稽徵機關查獲短漏所得稅稅額
      不超過新台幣十萬元，或短漏報課稅所得額占全年所得額
      之比例不超過百分之5 ，且非以詐術或其他不正當方法逃
      漏稅捐者，『得視為短漏報情節輕微』，免依營利事業所
      稅藍色申報書實施辦法第20條第2 項規定撤銷其行為年度
      藍色申報之許可，並免按會計帳冊簿據不完備認定，仍准
      適用所得稅法第39條有關前五年虧損扣除之規定；其屬會
      計師查核簽證者亦同。」為財政部83年函釋所規範。
      由此可知，依前揭稅捐稽徵法第48條及實施辦法第20條第
      2 項之意旨，納稅義務人須短漏報「情節重大」者，稅捐
      稽徵機關始得撤銷行為年度藍色申報之許可，並否准其適
      用盈虧互抵之規定。惟由前揭83年函釋規定觀之，只要短
      漏報課稅所得額占全年所得額之比例超過百分之五，即會
      被稅捐機關視為短漏報情節『非屬輕微』案件，進而否准
      納稅義務人適用盈虧互抵之規定，顯見財政部83年函釋與
      稅捐稽徵法第48條及實施辦法第20條之規定扞格，實不足
      採。
    3.原告以圖示解釋83年函釋之繆誤之處：
┌─────────────────────────────────┐
│ 短漏報情節重大 ←                             → 短漏報情節輕微  │
├──────────┬───────────┬──────────┤
│情況A：             │情況B：               │情況C：             │
│稅捐機關得對納稅義務│稅捐稽徵機關應視情節輕│稅捐稽徵機關按稅捐稽│
│人科處2 倍罰鍰並依稅│重對納稅義務人科處罰2 │徵法第48條之2 規定，│
│捐稽徵法第48條規定報│倍以下罰鍰。          │得減輕或免予處罰。  │
│請財政部停止納稅義務│                      │                    │
│人適用租稅獎勵。    │                      │                    │
└──────────┴───────────┴──────────┘
      查財政部83年函釋明確規定，如：「短漏所得稅稅額不超
      過新台幣10萬元，或短漏報課稅所得額占全年所得額之比
      例不超過百分之5 ，且非以詐術或其他不正當方法逃漏稅
      捐者，得視為短漏報情節輕微」（即屬情況C ）。承此，
      若被告堅持認定原告短漏報課稅所得額占全年所得額之比
      例為9.07% ，則原告93年度營利事業所得稅之漏報比例雖
      超過5%，但因超過比例僅為4.07% 而應歸類為「非屬輕微
      」之案件（即情況B ），倘若被告僅科處原告一定金額之
      罰鍰，尚屬合理，但要因此否准原告適用虧損扣抵之租稅
      獎勵，即與法有違。蓋因財政部83年函釋隱含了：「只要
      非屬短漏報情節輕微者即屬情節重大，而應停止虧損扣抵
      之租稅獎勵」之謬誤，顯與稅捐稽徵法第48條之規定牴觸
      ，而應停止適用。
  (六)綜上所述，原告93年度營利事業所得稅之申報應有所得稅法
    第39條虧損扣抵租稅優惠之適用，而財政部83年函釋實與稅
    捐稽徵法第48條之規定有所扞格，應停止適用，原告之主張
    應屬有理，尚請鈞院撤銷原復查決定及訴願決定，以符稅制
    。
三、被告則以：
  (一)訴之聲明：
    1.駁回原告之訴。
    2.訴訟費用由原告負擔。
  (二)前5 年核定虧損本年度扣除額
    按行為時所得稅法第39條但書規定，其可適用盈虧互抵者須
    為會計帳冊簿據完備者為要件，旨在建立誠實申報納稅制度
    ，查：
    (1)原告漏報營業收入977,143 元，為其所不爭，有原告承諾
      書（詳原處分卷第93頁）及行政訴訟起訴狀可稽，又於計
      算漏報之課稅所得額時，營業費用未必有漏未申報之情事
      ，是除檢具憑證供核實認定外，應不得再依同業利潤標準
      費用率計算減除營業費用。
    (2)原告雖主張尚有丁○○等5 人之薪資漏未列報，惟查前開
      系爭人員薪資印領清冊、簽到簿之形式外觀與原告其餘員
      工相異，又無勞健保投保資料、勤務日誌及主管機關審查
      核備保全人員之資料文件可稽，且93年度值班表僅形式記
      錄時數統計，復無其他實際值勤作業之證明，難認確有值
      班及支付丁○○等5 人薪資之事實。
    (3)同業利潤標準過高，與事實差異過大乙節，查93年度營利
      事業各業同業利潤標準，係依所得稅法施行細則第73 條
      所規定，報經財政部94年1 月17日台財稅第09404506830
      號函備查在案，由該行業一體適用。綜上，原告93年度漏
      報營業收入977,143 元，主張按同業利潤標準淨利率計算
      漏報所得額乙節，核無足採。又本件漏報所得額664,457
      元，超過全年所得額5%，且漏稅額超過10萬元，依首揭規
      定，原核定以原告會計帳冊簿據不完備之違章情節非屬輕
      微，核定全年所得額7,322,214 元及前5 年核定虧損本年
      度扣除額0 元並無不合。
  (三)罰鍰
    1.按「納稅義務人已依本法規定辦理結算、決算或清算申報
      ，而對依本法規定應申報課稅之所得額有漏報或短報情事
      者，處以所漏稅額2 倍以下之罰鍰。」為所得稅法第110
      條第1項 所明定。
    2.原告93年度營利事業所得稅結算申報，經被告查獲漏報營
      業收入977,143 元，致漏報所得額664,457 元，有營利事
      業所得稅結算申報書及原告承諾書附原處分卷可稽，違章
      事證明確，業如前述，乃審酌違章情節，按所漏稅額166,
      114 元處0.8 倍罰鍰132,891 元並無不合。
四、經查：
  (一)按行為時所得稅法第39條：「以往年度營業之虧損，不得列
    入本年度計算。但公司組織之營利事業，會計帳冊簿據完備
    ，虧損及申報扣除年度均使用第77條所稱藍色申報書或經會
    計師查核簽證，並如期申報者，得將經該管稽徵機關核定之
    前5 年內各期虧損，自本年純益額中扣除後，再行核課。」
    ；第83條第1項：「稽徵機關進行調查或復查時，納稅義務
    人應提示有關各種證明所得額之帳簿、文據；其未提示者，
    稽徵機關得依查得之資料或同業利潤標準，核定其所得額。
    」；第110 條第1 項：「納稅義務人已依本法規定辦理結算
    申報，但對依本法規定應申報課稅之所得額有漏報或短報情
    事者，處以所漏稅額2 倍以下之罰鍰。」。所得稅法施行細
    則第81條第1 項：「本法第83條所稱之帳簿文據，其關係所
    得額之一部或關係課稅年度中某一期間之所得額，而納稅義
    務人未能提示者，稽徵機關得就該部分依查得資料或同業利
    潤標準核定其所得額。」。次按財政部83年7 月13日台財稅
    第831601175 號函釋：「公司組織之營利事業經稽徵機關查
    獲短漏所得稅稅額不超過新臺幣10萬元或短漏報課稅所得額
    占全年所得額之比例不超過5 ﹪，且非以詐術或其他不正當
    方法逃漏稅捐者，得視為短漏報情節輕微，免依營利事業所
    得稅藍色申報書實施辦法第20條第2 項規定撤銷其行為年度
    藍色申報之許可，並免按會計帳冊簿據不完備認定，仍准適
    用所得稅法第39條有關前5 年虧損扣除之規定；其屬會計師
    查核簽證者亦同。」。
  (二)核定所得額7,322,214 元（6,657,757 元＋664,457 元）及
    前5 年核定虧損本年度扣除額為零部分：
    1.本件原告93年度漏報營業收入977,143 元（含稅則為1,02
      6,000 元），為其所不爭，有營利事業所得稅結算申報書
      及承諾書附於原處分卷可稽。又原告未能提供真實之成本
      以供核定，就此一部分所得被告遂依所得稅法施行細則第
      81條第1 項規定，以同業利潤標準毛利率68% 增列全年所
      得額664,457 元，核定93年度所得額為7,322,214 元，並
      無違誤。
    2.原告主張雖93年度漏未申報歐鄉社區之保全收入977,143
      元，惟當年度該收入之相對成本及該社區之保全人員丁○
      ○等5 人之薪資所得700,800 元應予扣除核實認定。惟查
      ，經比對原告補提示之印領清冊（見本院卷附原證4 、5
      ），與原處分卷第158 頁至147 頁所附其他員工之薪資清
      冊顯然不同；另原處分卷第200 頁至189 頁所附該5 名員
      工之簽到簿，與原處分卷第146 頁至111 頁之其餘員工簽
      到簿亦有不同。此外，保全人員於執行勤務時，均應填載
      勤務日誌，並於交班時交接勤務日誌，惟原告始終未能提
      供該5 名保全員之勤務日誌以供審酌是否確有提供勞務之
      事實。另原告亦未能提供該5 名員工投保勞健保資料。是
      以，原告主張該5 名員工為歐鄉社區之保全員，應扣除薪
      資成本云云，自難成立。至原告稱因此部分收入因未開立
      發票，故也未為該5 名員工投保云云，徒託空言，尚難採
      信。
    3.原告又主張就上開漏報之營業收入，應按淨利率24% 計算
      所得，而非以毛利率來計算云云。惟查，所謂淨利係指收
      入扣除成本及其他管銷費用之所得，而營業費用與營業收
      入間難以建立其對應性，原告已將當年度營業費用於辦理
      結算申報中申報，於計算系爭歐鄉社區之保全收入時，除
      非原告能提出帳證證明尚有未予扣除之營業費用，否則即
      無援用屬於扣除費用後之淨利率予以計算之理。此部分既
      屬當年度之部分所得額，原告未能提示此部分之證帳，營
      業費用又已經原告予以申報，依所得稅法施行細則第81條
      第1 項規定，自應按毛利率予以計算，原告主張自無可採
      。
    4.原告主張如將前開5 名保全員之薪資成本扣除，或按淨利
      率計算系爭歐鄉社區之營業收入，其結果致93年度短漏報
      所得額之比例不超過5%，則依前開財政部83年函釋意旨，
      仍可適用盈虧互抵云云。查有關本件核定漏報之所得額應
      為664,457 元，已如前述，原告主張之計算方式均有不當
      ，亦經敘明於前。是此部分漏報所得額，占全年所得額之
      比例為9.07% （664,457 元÷7,322,214 元＝9.07% ），
      超過5%，且漏稅額超過10萬元，違章情節非屬輕微；又行
      為時所得稅法第39條但書規定，其可適用盈虧互抵者須為
      會計帳冊簿據完備者為要件，旨在建立誠實申報納稅制度
      ，本件既有前述短漏，及原告會計帳冊簿據不完備之情事
      ，自無盈虧互抵之適用。被告據以核定前5 年核定虧損本
      年度扣除額0 元，即無不合。
  (三)罰鍰部分：
    本件原告93年度營利事業所得稅結算申報，按其情節應注意
    且能注意誠實申報，乃竟未予注意，經被告查獲漏報營業收
    入977,143 元，致漏報所得額664,457 元，有營利事業所得
    稅結算申報書及原告承諾書附原處分卷可稽，違章事證明確
    。原告就其過失違章之情事於訴訟上，並未提出何等主張，
    本院認被告核定原告該當違章情事，按所漏稅額處以0.8 倍
    之罰鍰計132,891 元，並無不合。
五、綜上，原處分於法並無違誤，訴願決定予以維持，核無不合
    。原告訴請撤銷，為無理由，應予駁回。
據上論結，本件原告之訴為無理由，爰依行政訴訟法第98條第1
項前段，判決如主文。
中    華    民    國    99    年     8    月    19    日
                       臺北高等行政法院第四庭
                               審判長法  官  黃  本  仁
                                     法  官  陳  秀  
                                     法  官  李  玉  卿
上為正本係照原本作成。
如不服本判決，應於送達後20日內，向本院提出上訴狀並表明上
訴理由，如於本判決宣示後送達前提起上訴者，應於判決送達後
20日內補提上訴理由書（須按他造人數附繕本）。
中    華    民    國    99    年     8    月    19    日
                                     書記官  方  偉  皓

司法院資訊處製作；財團法人民間司法改革基金會備份。
